【裁判字號】    99,交聲,1661
【裁判日期】    990524
【裁判案由】    聲明異議
【裁判全文】
臺灣臺中地方法院刑事裁定            99年度交聲字第1661號
原處分機關  交通部公路總局臺中區監理所豐原監理站
異  議  人  乙○○
即受處分人
上列異議人因違反道路交通管理處罰條例案件，對於交通部公路
總局臺中區監理所豐原監理站中華民國99年3 月19日所為之處分
（豐監稽違字第裁63-ZCQ024456號裁決書）聲明異議，本院裁定
如下：
    主  文
原處分撤銷。
乙○○不罰。
    理  由
一、原處分意旨略以：聲明異議人即受處分人乙○○（下稱受處
    分人）所有車牌號碼7402-UB 號自用小客車（下稱系爭車輛
    ），於民國98年9 月27日19時17分許，行經國道1 號后里收
    費站南下第8 車道，因「汽車行駛於應繳費之公路不依規定
    繳費」違規，經交通部臺灣區○道○○○路局后里收費站逕
    行舉發。受處分人未於應到案期日前到案，原處分機關遂於
    99年3 月19日以豐監稽違字第裁63-ZCQ024456號裁決書，依
    道路交通管理處罰條例第27條第1 項規定，裁處4500元，依
    法應無不合等語。
二、異議意旨略以：系爭車輛乃伊長子甲○○，以伊之名義所購
    買，甲○○於98年2 月24日至98年12月14日已違規多次，伊
    罹患中風，行動不便，且年齡已高，不會開車，實非本件違
    規之實際駕駛人，請求由駕駛人甲○○繳納罰緩，爰聲明異
    議等語。
三、按汽車行駛於應繳費之公路、橋樑、隧道或輪渡，不依規定
    繳費者，處汽車所有人或駕駛人三千元以上六千元以下罰鍰
    ，並追繳欠費；道路交通管理處罰條例第27條第1 項定有明
    文。次按同條例第85條第1 項、第4 項規定；「本條例之處
    罰，受舉發違反道路交通管理事件之受處罰人，認為受舉發
    之違規行為應歸責他人者，應於舉發違反道路交通管理事件
    通知單應到案日期前，檢附相關證據及應歸責人相關證明文
    件，向處罰機關告知應歸責人，處罰機關應即另行通知應歸
    責人到案依法處理。逾期未依規定辦理者，仍依本條例各該
    違反條款規定處罰。」、「依本條例規定逕行舉發或同時併
    處罰其他人之案件，推定受逕行舉發人或該其他人有過失。
    」違反道路交通管理事件統一裁罰標準及處理細則第36條復
    明定：「本條例之處罰，受舉發違反道路交通管理事件之被
    通知人，認為受舉發之違規行為應歸責他人者，應於通知單
    記載之應到案日期前，檢附相關證據及足資辨識、通知應歸
    責人之證明文件，向處罰機關告知應歸責人，處罰機關應即
    另行通知應歸責人到案依法處理。逾期未依規定辦理者，仍
    依本條例各該違反條款規定處罰。」雖均科予「汽車所有人
    」於一定期限內負有告知違規駕駛人之義務。但其目的在於
    使處罰機關對於逕行舉發案件，究應處罰汽車「所有人」或
    「駕駛人」能有所遵循，並非使處罰對象發生終局變更，而
    是以形同法律推定之方式避免交通違規行為人僥倖脫法，然
    而就汽車所有人確非違規當時之駕駛人之情況下，如不予區
    分而固守前揭規定，實有違行政程序法第六條禁止差別待遇
    之平等原則之明文規定。蓋因真正駕駛人之交通違規情節雖
    有輕重之別，但汽車所有人疏未將該名駕駛人之姓名、年籍
    資料及時通報予處罰機關，至多僅為法定作為義務之違反，
    就其不作為態樣而言並無輕重高下之不同，自不得將原應處
    罰駕駛人高低不等之不利益結果，全然轉嫁由汽車所有人承
    擔。否則，勢將造成處罰機關對於汽車所有人相同違反告知
    義務行為之處罰內容，取決於他人交通違規情節之輕重，自
    係就同一行政不法事件而為相異之處理，且無明顯可為差別
    待遇之合理基礎，實難謂與行政程序法第6 條揭櫫之平等原
    則無違（臺灣高等法院臺中分院96年度交抗字第1011號裁定
    意旨參照）。又處罰機關經查證結果，如已能清楚得悉真正
    駕駛人之誰屬，自應針對實際違規之人科予行政處罰，以收
    警惕規制之效；倘因前揭規定適用結果，明知交通違規者另
    有其人，卻反而堅持處罰並未實際違規之汽車所有人，對於
    維持交通秩序目的之達成當無任何助益可言，自屬違反行政
    程序法第7 條第1 款比例原則中「適合性原則」之要求。行
    政機關如要對違反該項告知義務之汽車所有人科以處罰，應
    將汽車所有人逾期始行告知應歸責人姓名之行為，另行修法
    設獨立條項罰之，方能在達成行政目的與不致過度侵害民眾
    權益之雙重考量下取得平衡。是以道路交通管理處罰條例第
    85條第1 項及違反道路交通管理事件統一裁罰標準及處理細
    則第36條之規定均應依前述行政管制目的而為限縮解釋，以
    免產生違憲疑慮。此外，鑒於道路交通管理處罰條例之制定
    ，係為加強道路交通管理，維護交通秩序及確保交通安全，
    故對於上開逕行舉發之違規事件，原則上推定汽車所有人具
    有可歸責之過失，而對其課以舉證真正之違規駕駛人或證明
    無可歸責之事由存在，始能免除受罰之責任，亦即若汽車所
    有人得以充分證明該違規事實全然與其無關，而僅能歸責於
    該汽車實際駕駛人時，即能依照道路交通管理處罰條例第85
    條第1 項規定，轉而處罰實際駕駛人，而免除汽車所有人交
    通違規責任，並非將法律所定應由汽車駕駛人承擔之處罰責
    任，恣意轉嫁於未駕駛汽車之所有人（臺灣高等法院臺中分
    院98年度交抗字第524號裁定意旨參照）。
四、查：證人即受處分人之子甲○○於99年5 月12日於本院訊問
    時證稱：系爭車輛是我以我父親的名義購買，實際上是我買
    的，也是我在開，我父親不會開車，98年9 月27日19時17分
    ，是我開車行經國道1 號后里收費站南下第8 車道，因裝設
    ET C沒有錢儲值，以致未繳納通行費，當時我因販賣毒品遭
    通緝，不知道已經被罰，故未繳納罰款等語綦詳，經核與受
    處分人前揭辯解相符，且受處分人於97年10月13日因出血性
    腦中風合併右側肢體乏力入院，之後於門診持續追蹤依病歷
    （神經外科98年10月20日），右側肢體肌力約正常人之8至9
    成等情，亦有受處分人提出之行政院衛生署豐原醫院診斷證
    明書及行政院衛生署豐原醫院99年4 月26日豐醫歷字第0990
    003708號函在卷可稽，益徵受處分人所言非虛。從而，本件
    舉發當時之駕駛人確非受處分人而係甲○○無誤，揆之前揭
    說明，原處分機關對於受處分人裁處罰鍰4500元，尚有未洽
    ，應由本院將原處分撤銷，並另為受處分人不罰之諭知。
五、據上論斷，依道路交通管理處罰條例第87條第2項、道路交
    通案件處理辦法第20條前段，裁定如主文。
中    華    民    國    99    年    5     月    24    日
                      交通法庭  法  官  楊萬益
上正本證明與原本無異。
如不服本裁定應於送達後五日內向本院提出抗告狀。
                                書記官  譚系媛
中    華    民    國    99    年    5     月    24    日

司法院資訊處製作；財團法人民間司法改革基金會備份。
